臺灣高等法院臺南分院民事判決　九十一年度上字第六二號　　　Ｋ
　　　上　訴　人　丙　○　○
　　　　　　　　　甲　○　○
　　　被　上訴人　乙　○○○
右當事人間請求給付貨款事件，上訴人對於中華民國九十一年一月二十四日台灣雲林
地方法院第一審判決（九十年度訴字第四五一號）提起上訴，本院判決如左：
　　　主　  　文
上訴駁回。
第二審訴訟費用由上訴人負擔。
    　事      實
甲、上訴人方面：
壹、聲明：(一)原判決不利於上訴人丙○○、甲○○部分均廢棄。(二)右廢棄部分，被上
    訴人在第一審之訴駁回。(三)第一、二審訴訟費用由被上訴人負擔。
貳、陳述：除與原判決記載相同者，茲引用之外，補稱：
一、上訴人甲○○部分：
（一）被上訴人起訴主張系爭鰻魚苗買賣存在於上訴人丙○○與甲○○之間云云，上
      訴人甲○○任否認之，依法自應由被上訴人對此舉證以實其說。
（二）上訴人甲○○固於卷附「領據」上簽名，惟此僅係表明上訴人甲○○已收到上
      開數量之鰻魚苗，蓋系爭領據並非買賣契約之書面，此為被上訴人所不否認，
      自不得據此定上訴人有向被上訴人買受系爭鰻魚苗。
（三）系爭鰻魚苗係由訴外人陳再添出賣予被上訴人乙○○○，再由乙○○○出賣予
      上訴人丙○○，丙○○再轉賣予上訴人甲○○，而因鰻魚苗點收不易，每次清
      點數量均或有不同，故交易上常因此產生爭議，為避免層層轉賣點收數量時之
      爭議，本件乃一次點收，而由各該買受人均於領據上簽名，確認數量無誤，此
      觀卷附之領據僅載有「領收人」欄，而無買受人及出賣人欄，其理自明；而且
      上訴人吳金鍊、丙○○及被上訴人乙○○○均係於領據上之「領收人欄」下簽
      名足以證之。若謂上訴人二人共同向被上訴人購買系爭鰻魚苗，被上訴人乙○
      ○○焉有與上訴人二人共同於「領收人」櫚簽名之理？且係以領收人之地位簽
      名，而未以「出賣人」之地位簽名。
（四）上訴人甲○○就系爭鰻魚苗之買賣，始終並未就鰻魚苗之數量、單價等與被上
      訴人洽商，更無雙方意思表示一致而成立買賣契約之可言，證人陳再添於原審
      民國（下同）九十年十一月四日亦到庭明確證稱「這件買賣是原告（即被上訴
      人）告訴我說是蕭先生要買的」，益證本件被上訴人實係將其鰻魚苗出賣予上
      訴人丙○○，上訴人甲○○與被上訴人間實無買賣契約關係存在。證人陳再添
      雖供稱上訴人甲○○也是當場簽名，因為他也是要購買鰻魚苗云云，惟此係針
      對原審訊問卷附領據是否當場簽名所為之陳述，證人並未證稱係上訴人向被上
      訴人乙○○○購買而簽名，況鰻魚苗係屬動產且可分，若上訴人甲○○亦向被
      上訴人購買系爭鰻魚苗，衡情斷無未於領據上載明買受之數量之理，原審認定
      上訴人甲○○亦共同向被上訴人購買系爭鰻魚苗，殊嫌率斷。
二、上訴人丙○○部分：
（一）上訴人主張向被上訴人買賣鰻魚苗並交付上訴人之父蕭春來開立之支票三紙，
      面額共計新台幣（下同）二百二十三萬八千五百元，以清償買賣價金，此為被
      上訴人所不爭執。被上訴人嗣否認其中二百萬元係本件買賣價金之一部，並主
      張被上訴人代訴外人陳佟漢向上訴人代收云云，依法自應由被上訴人對此有利
      於己之事實，舉證以實其說。
（二）上訴人前係於九十年五月七日交付面額各為一百萬元之支票二紙予被上訴人，
      總金額為二百萬元，原審未予詳查認定上訴人係交付四紙總額為三百四十五萬
      元，並以此認定上訴人並未給付定金云云，顯屬無稽。
（三）證人陳佟漢固證稱於九十年五月七日凌晨，在上訴人丙○○家中以電話委託被
      上訴人代其向上訴人拿取兩張一百萬元之票據，這兩百萬元是要買鰻魚四十萬
      尾之頭期款，我將一百萬元兩張支票都轉讓給陳再添，轉讓當時是乙○○○把
      票拿回來後我叫他直接給陳再添，現場有我、陳再添及陳再添的太太、乙○○
      ○還有一位代書云云，惟證人與陳再添及被上訴人等人間有利害關係，其證詞
      偏袒被上訴人，不足採信。又查證人既自承於九十年五月六日在上訴人家中，
      衡諸情理，若上訴人欲交付二百萬元予其作為買賣之定金，上訴人當日即可交
      付予證人，又何須再委諸被上訴人前來收取票據？況證人證稱系爭二百萬元係
      作為「頭期款」，與被上訴人主張係作為「借款」不相符合，證人陳佟漢並證
      稱係將系爭二百萬元票據託被上訴人乙○○○「直接交付」予陳再添，亦與證
      人宋志勇於原審證稱係由宋志勇將系爭二百萬元票據送至陳佟漢家中交付云云
      ，不相一致，足證證人之證詞係附和被上訴人之說詞，自不足採。
（四）若被上訴人係代訴外人陳佟漢收取上開面額各為一百萬元之支票二張，茲事體
      大，被上訴人焉有僅於支票存根上載明係被上訴人簽收，而未載明係代訴外人
      陳佟漢「代收」之理？更何況上開二紙金額共計二百萬元之支票，嗣係由訴外
      人「陳謙二」提示兌現後，再將該二百萬元全部電匯予被上訴人之前手陳再添
      ，而無被上訴人主張之將支票交付予陳佟漢之事實，足證被上訴人主張代訴外
      人陳佟漢收取上開面額二百萬元之支票云云，顯非事實，況證人陳再添與被上
      訴人間有生意往來，系爭鰻魚苗之買賣係由陳再添出賣與被上訴人，衡諸情理
      ，系爭二百萬元係被上訴人乙○○○交付予陳再添作為系爭鰻魚苗之價金，亦
      非無可能，上訴人主張上開二紙總額為二百萬元之支票係代訴外人陳佟漢收取
      云云，顯屬無稽。
（五）上訴人與被上訴人乙○○○素不相識，經訴外人陳佟漢之介紹，始向被上訴人
      洽購系爭鰻魚苗，若非上訴人已於九十年五月七日向被上訴人訂購系爭鰻魚苗
      ，被上訴人焉有通知上訴人於九十年五月廿七日前往屏東點收系爭鰻魚苗之理
      ？而若非上訴人已先行給付部分價金，被上訴人焉有讓上訴人領取系爭鰻魚苗
      而未要求簽發票據作為給付或擔保之理？又焉有未於領據上載明給付價金之日
      期及方式，反而僅強調系爭鰻魚苗已經兩造及甲○○點收無誤之理？反之，上
      訴人丙○○因認已經先行簽發支票交付被上訴人以給付價金，並經被上訴人簽
      收而有支票存根可證，不容被上訴人空言抵賴，故上訴人始未再要求被上訴人
      須於領據上載明已給付二百萬此一事實，況當時簽立領據，其目的係在確定陳
      再添所出賣，經點收之鰻魚苗數量，上訴人及被上訴人乙○○○始均在該領據
      上「領收人」櫚下簽名，既然上開領據僅係在確定經點收之鰻魚苗數量，而非
      在於買賣價金之給付，上訴人自無要求載明已給付價金二百萬元事實之必要。
（六）本件鰻魚苗之買賣係經訴外人陳佟漢居中介紹，上訴人若非為給付價金，焉有
      貿然將面額二百萬元之支票交付予被上訴人之理？又焉有要求被上訴人在支票
      存根上簽收之理？上訴人又焉有同意簽收之理？且若上訴人並未給付部分價金
      在先，被上訴人又焉有於取得鰻魚苗後，立即通知上訴人前去點收鰻魚苗之理
      ？均足證上開面額二百萬元之支票確係被上訴人向上訴人收取之部分價金。
（七）被上訴人主張兩造於九十年五月廿七日當天是第一次與上訴人從事鰻魚苗之買
　　　賣，前此未曾有過任何生意上之往來，此為上訴人所自認云云，惟查上訴人始
　　　終均主張上訴人丙○○於九十年五月七日即與被上訴人乙○○○洽商鰻魚苗之
　　　買賣事宜並交付訂金二百萬元，並未曾自認兩造於九十年五月廿七日是第一次
　　　為買賣，被上訴人任加斷章取義顯有誤導鈞院之嫌。況上訴人係居住於雲林縣
　　　，被上訴人則居住於屏東縣，一北一南路途遙遠，若非兩造於九十年五月廿七
　　　日點交系爭鰻魚苗前已有買賣之議定，被上訴人依約通知上訴人於九十年五月
　　　廿七日前去點收魚苗，上訴人焉有可能於九十年五月廿七日前去屏東向被上訴
　　　人購買系爭鰻魚苗之可能？足見系爭二百萬元係屬系爭買賣之訂金。
三、證據：援引第一審所提之證據
乙、被上訴人方面：
一、聲明：(一)上訴駁回。(二)訴訟費用由上訴人負擔。
二、陳述：除與原判決記載相同者，茲引用之外，補稱：
（一）上訴人於九十年五月二十七日是第一次與被上訴人從事鰻魚苗買賣之生意，在
      此之前未曾有過任何生意上之往來。
（二）雙方既然在九十年五月二十七日之前，未曾有過任何生意上之來往，被上訴人
      乙○○○豈會在沒有買賣存在之情形下，在九十年五月七日無緣無故收受上訴
      人丙○○之二百萬元定金？顯見上訴人之主張不合常情，有悖事理，被上訴人
      所一再硬拗爭執所言，誠不足取。
（三）上訴人丙○○所交付給被上訴人乙○○○之二百萬元支票，是上訴人丙○○向
      訴外人陳佟漢買鰻魚苗要給付給陳佟漢之貨款。被上訴人乙○○○是受陳佟漢
      所託，在由屏東北上送蝦苗時，順道替陳佟漢取回該二紙面額一百萬元之支票
      。當天被上訴人乙○○○替陳佟漢取回之支票，除系爭二紙支票外，尚有從蕭
      蔡秀枝處取回由蕭東昇簽發之支票二紙（證據影本已於九十一年五月十五日審
      理時庭呈附卷）。
（四）系爭二百萬元支票，並非由被上訴人受領票款，而是在被上訴人乙○○○受陳
      佟漢之請託代為取回後，交由第三人陳再添提示、兌領，做為清償陳佟漢積欠
      陳再添貨款之用。
（五）系爭二百萬元支票簽發之緣由及票款之流向，業經證人陳再添、代書林聰賢、
      陳佟漢等人，分別於原審及鈞院囑託訊問時證述明確。上訴人以其於九十一年
      五月七日交付陳佟漢之二百萬元支票，硬拗為係給付其於九十一年五月二十七
      日向上訴人乙○○○購買鰻魚苗之定金云云，誠不足取。其於本件兩造之鰻魚
      苗買賣契約中，拒付貨款，做為抵銷之抗辯，於法不合。
（六）買賣契約為非要式行為，本件兩造間亦並非沒有就買賣鰻魚苗訂定書面買賣契
      約。此觀諸證一所示之領據，其上就買賣雙方當事人、買賣日期時間、買賣之
      契約標的物（鰻魚苗）、買賣價金之計算方式、買賣之總價金、標的物之交付
　　　、受領均已明確記載，上訴意旨，猶強辯此一書面不是買賣契約云云，實不足
　　　取。
（七）本件買賣之標的物是鰻魚苗，依業界習慣一定是活物現點、現收、議價，上訴
      人不可能會在沒有看到鰻魚苗數量、沒有見到標的物之健康狀態、存活情形之
      狀況之下，即事先給付二百萬元之定金。更遑論本件買賣總價款為二百三十一
      萬九千九百元，其依業界買賣之慣例，亦不可能會給付二百萬元為定金。
三、證據：援引第一審所提證據。
丙、本院依職權囑託台灣屏東地方法院訊問證人陳佟漢。
　　　理    由
一、本件被上訴人起訴主張：上訴人二人於九十年五月二十七日，向被上訴人買受四
    十萬七千尾鰻魚苗，價金共二百三十一萬九千九百元，鰻魚苗業經上訴人二人當
    面點收無訛，惟上訴人僅於九十年六月二十四日，由上訴人丙○○給付價金二十
    三萬八千五百元，尚餘價金二百零八萬一千四百元未清償，爰本於買賣之法律關
    係，請求上訴人二人應給付被上訴人二百零八萬元一千四百元及其法定遲延利息
    ；又上訴人二人間為不真正連帶債務，各應對被上訴人負全部給付責任等語。上
    訴人則以：本件鰻魚苗買賣係上訴人丙○○向被上訴人買受後，再轉賣予上訴人
    甲○○及訴外人紀鐵，鰻苗領據上領收人處雖有上訴人甲○○之簽名，僅指鰻魚
    苗數量經上訴人二人親自點收無訛之意，非指上訴人甲○○有向被上訴人購買魚
    苗。又魚苗約定每尾五元五角，數量四十萬七千尾，此與上訴人丙○○先後交付
    與被上訴人領訖之面額分別為一百萬元、一百萬元、二十三萬八千五百元之支票
    總額相符，顯見被上訴人於九十年五月七日收受之面額各為一百萬元支票二張係
    鰻苗買賣之定金，而於六月二十四日所給付之二十三萬八千五百元係買賣尾款等
    語資為抗辯。
二、查被上訴人主張上訴人丙○○於九十年五月二十七日，向被上訴人買受四十萬七
    千尾鰻魚苗，價金共二百三十一萬九千九百元，鰻魚苗業經上訴人丙○○當面點
　　收，丙○○並於九十年六月二十四日給付被上訴人價金二十三萬八千五百元之事
　　實，為上訴人丙○○所自認，復有上訴人丙○○及甲○○所具貨物領據影本在卷
　　可考，自堪信為真實。茲應審就者，厥為上訴人甲○○是否為共同買受人？又上
　　訴人丙○○對於其餘價金二百零八萬一千四百元是否已經給付是已。
三、上訴人等雖主張系爭鰻苗買賣係上訴人丙○○先向被上訴人買入後，再轉賣予上
    訴人甲○○及訴外人紀鐵二人，上訴人甲○○在鰻苗領據上領收人處簽收僅代表
    鰻苗數量經上訴人丙○○及甲○○點收無訛之意云云。惟查上訴人甲○○、丙○
    ○在九十年五月二十七日領據上簽名係載明：「茲向乙○○○女士購買鰻魚苗，
    每隻單價新台幣伍元柒角正，合計總數量四十萬七千（十）尾，總金額計新台幣
    二百三十一萬九千九百元正，當日貨物領訖點收清楚，領收人：甲○○ 丙○○」
    ，此有上訴人甲○○、丙○○不爭執之領據影本可考，上訴人甲○○、丙○○若
    非共同買受人，何以在領據上表明「茲向乙○○○女士購買鰻魚苗」？又何以表
    明「當日貨物領訖點收清楚」？再參以證人陳再添於原審法院訊問時證述：此買
    賣契約經被上訴人告知後，始知悉是蕭先生要買的。而甲○○也是當場簽名，因
    為他也是要購買鰻魚苗，所以才會簽本契約等語（見原審法院九十年十一月十四
    日準備程序筆錄），且證人林聰賢即本買賣契約之見證人亦到庭結證稱：買賣契
    約書係本人所書寫，鰻苗之買受人確為上訴人二人等語甚詳（見原審法院九十年
    十一月十四日準備程序筆錄），是上開鰻苗買賣之買受人確係上訴人丙○○、甲
    ○○二人，而非僅上訴人丙○○一人至明。至於上訴人丙○○是否將鰻苗轉賣予
    上訴人甲○○及訴外人紀鐵，並從中獲取價差之利益，要屬上訴人丙○○與甲○
    ○及訴外人紀鐵間之內部關係，與被上訴人無涉。是上訴人所辯系爭鰻苗買賣係
    上訴人丙○○先向被上訴人買入後，再轉賣於上訴人甲○○及訴外人紀鐵二人，
    而上訴人甲○○在鰻苗領據上領收人處簽收僅代表鰻苗數量經上訴人丙○○及甲
    ○○點收無訛之意云云，不足採取。又買賣契約非要式行為，僅需雙方當事人就
    契約內容表示合致，契約即屬成立。買受人對於出賣人，有交付約定價金及受領
    標的物之義務。觀諸卷附之領據，其上就買賣雙方當事人、買賣日期時間、買賣
    之契約標的物、買賣價金之計算方式、買賣之總價金、標的物之交付、受領等均
    已明確記載，縱該領據僅載有「領收人」欄，而無買受人及出賣人欄，亦無礙於
    該買賣契約之有效成立。是上訴人甲○○主張卷附之領據僅載有「領收人」欄，
    而無買受人及出賣人欄，被上訴人乙○○○與上訴人二人共同於「領收人」欄處
    簽名，而未載明係基於「出賣人」之地位簽名，否認其為共同買受人云云，亦無
    足採。
四、被上訴人主張其於九十年五月七日，自上訴人丙○○處收到支票四紙（票載發票
    日分別為九十年五月十七日、五月二十日、五月十六日、五月二十日、金額分別
    為一百萬元、一百萬元、六十五萬元、八十萬元，票號依序為一０三０三五號、
    一０三０三六號、ＦＡ0000000號、ＦＡ0000000號，依序以雲林
    線口湖鄉農會、雲林縣口湖鄉農會、嘉義縣布袋鎮農會、嘉義縣布袋鎮農會為付
    款人），而其中二紙金額均為一百萬元之支票經由訴外人楊謙二提示兌領後，再
    存入訴外人陳再添設於第一商業銀行吉林分行活期儲蓄存款帳號0000000
    000號帳戶內，此經原審法院向第一商業銀行吉林分行調閱九十年五月十七日
    、二十日訴外人陳再添之交易明細表查核無訛，並有該銀行九十年十二月十九日
    一吉林第三五四號函附之存款明細分類帳一件在卷可稽，堪信屬實。上訴人丙○
    ○雖主張被上訴人於五月七日至上訴人丙○○家中所收取之支票二紙共二百萬元
    係鰻苗買賣之定金云云，證人王明藝並證稱：鰻苗買賣是以信用為基礎云云（見
    原審法院九十年十一月十四日準備程序筆錄），證人蕭春來證稱：買賣鰻苗方式
    是看交情，可以先付錢云云（見原審法院九十年十一月十四日準備程序筆錄）。
    惟查兩造於九十年五月二十七日之鰻苗買賣，係第一次交易，此為雙方所不爭執
    ，兩造之前既無交易經驗，當無所謂信用基礎或交情可言，而上訴人丙○○竟於
    系爭交易前二十日之九十年五月七日，在未與被上訴人洽商鰻苗之品質、價格、
　　數量等契約之要素前，即就交易總價金二百三十一萬九千九百元，貿然給付二百
　　萬元充作定金，殊悖情理，已難採信。況上訴人丙○○交付被上訴人乙○○○之
　　前開二百萬元支票，係上訴人丙○○另向訴外人陳佟漢買受鰻魚苗之貨款，而由
　　陳佟漢委託被上訴人乙○○○向上訴人丙○○收取等情，業據證人陳佟漢於本院
　　囑託台灣屏東地方法院訊問時證稱：「（問：有無於九十年五月七日在屏東委託
　　乙○○○至嘉義縣東石鄉向丙○○收取面額壹佰萬元之支票兩張？）有，我五月
　　六日晚上人在嘉義，在丙○○家，因為那時凌晨一點鐘，丙○○無法開票，必須
　　要叫他的父親起來開票，所以丙○○要我隔天再去拿票，剛好乙○○○凌晨一點
　　時打電話給我，我問他隔天有沒有要送蝦苗到東石鄉，乙○○○跟我說有，所以
　　我當時在丙○○家時以電話委託乙○○○隔天幫我向丙○○拿兩張一百萬元的票
　　，後來約五月七日凌晨時我就先離開丙○○家。」「（問：是基於何原因向丙○
　　○取得？）丙○○向我購買鰻魚的貨款，丙○○跟我買了一、二十次了，這二百
　　萬元是五月底要向我買鰻魚四十萬尾的頭期款。肆拾萬尾總價是兩百多萬元，丙
　　○○先給我兩百萬元的頭款，當初給那麼多頭款是因為我那時經濟狀況較差，所
　　以我請他多付一點，我們每次買賣都會先付部分的定金，定金多是在總價的三分
　　之一到四分之一左右，我和丙○○交易開始於九十年一月開始有交易，前後五個
　　月的交易約有七千萬元。」「（問：取得一百萬元之支票兩張後是逕行兌現或轉
　　讓他人，轉讓他人的原因為何？）我將一百萬元兩張支票．都轉讓給陳再添，他
　　是進口鰻魚苗的，我們的鰻魚苗都是向他買的，所以兩百萬元是支付給陳再添四
　　月底五月初約一百萬尾魚苗的貨款中尚未付清的部分。那次買賣總價約是六百萬
　　元。轉讓當時是乙○○○把票拿回來後我叫她直接給陳再添，但是我有在現場，
　　所以現場有我、陳再添及陳再添的太太、乙○○○、還有一位代書。」等語（均
　　詳九十一年六月十八日囑託訊問筆錄）。查證人陳佟漢與兩造俱無特殊交情，陳
　　佟漢且陳稱與上訴人丙○○有一、二十次之鰻苗交易，總額約有七千萬元之多，
　　上訴人丙○○就此亦不否認，足見陳佟漢之證言足以採取。至證人宋志勇於原審
　　證稱：伊係被上訴人之司機，系爭二百萬元支票係由其送至陳佟漢家中交付云云
　　（見原審九十年十二月十一日準備程序筆錄），固與陳佟漢證稱係由被上訴人在
　　其家中將該二百萬元支票直接交予陳再添不符，當係日久記憶不清所致，況其就
　　該二百萬元支票係陳佟漢委託被上訴人向上訴人丙○○收取一節，與陳佟漢之證
　　言並無二致，足認上訴人丙○○交付予被上訴人乙○○○之二百萬元支票，係上
　　訴人丙○○向訴外人陳佟漢買受鰻魚苗之貨款，並非本件鰻苗買賣之定金。
六、按數人負同一債務或有同一債權，而其給付可分者，除法律另有規定或契約另有
    訂定外，應各平均分擔或分受之，民法第二百七十一條定有明文。本件上訴人丙
    ○○、甲○○係共同買受人，對被上訴人負同一給付價金二百三十一萬九千九百
    元之債務，並未約定兩人分擔清償之比例，且其給付屬可分之債，揆諸上開法條
    說明，上訴人甲○○、丙○○應平均分擔價金債務，即各為一百十五萬九千九百
    五十元；惟上訴人丙○○已於六月二十四日給付價金二十三萬八千五百元已如前
    述，其應分擔之部分自應予以扣除，故上訴人丙○○應給付被上訴人之金額為九
    十二萬一千四百五十元，上訴人甲○○應給付被上訴人之金額為一百十五萬九千
    九百五十元。原審就此部分及均自九十年七月六日（即起訴狀繕本送達翌日）起
    至清償日止，按週年利率百分之五計算之遲延利息，為上訴人敗訴之判決；並依
    兩造之聲請，酌定相當擔保金額，分別為假執行及免為假執行之宣告，並無不合
    。上訴意旨指摘原判決不當，求予廢棄改判，為無理由，應予駁回。
七、本件事證已臻明確，兩造其餘主張及舉證，核與判決結果無影響，爰不一一論述
    ，併此敘明。
據上論結，本件上訴為無理由，依民事訴訟法第四百四十九條條第一項、第八十五條
第一項前段、第七十八條，判決如主文。
中　　　華　　　民　　　國    九十一    年　　　八　　　月      六      日
            　　　    　　　　      臺灣高等法院臺南分院民事第二庭
                      　　　            審判長法官　吳　　志　　誠
　　　　　　　　　　　　　　　　　　　　　　　法官　李　　文　　賢
                                              法官　楊　　省　　三
右為正本係照原本作成。
不得上訴。
中　　　華　　　民　　　國    九十一    年　　　八　　　月      八      日
                                        法院書記官　謝　　淑　　玉
